【裁判字號】    99,訴,474
【裁判日期】    990721
【裁判案由】    損害賠償
【裁判全文】
臺灣高雄地方法院民事判決               99年度訴字第474號
原      告  甲○○
被      告  丙○○
上列當事人間請求損害賠償事件，本院於民國99年7 月6 日言詞
辯論終結，判決如下：
    主  文
原告之訴駁回。
訴訟費用由原告負擔。
    事實及理由
一、原告主張：伊原係訴外人禾承營造有限公司（下稱禾承公司
    ）之董事及負責人，訴外人即伊配偶丁○○於民國94年4 月
    1 日未經伊同意，於股權轉讓契約書上偽造伊簽名、盜蓋禾
    承公司大小章，擅自將禾承公司營造業登記證書（下稱牌照
    ）及全體股東之股份，以新台幣（下同）22萬元之價格出售
    予被告，並以每月租金3,000 元之代價，將伊名下原為禾承
    公司營業處所之高雄市三民區○○○路239 巷29弄3 之2號1
    樓房屋（下稱系爭房屋）出租予被告營業使用，被告與丁○
    ○共謀侵害伊權利，應負共同侵權行為之損害賠償責任。而
    伊原先經營禾承公司每年獲利金額不止100 萬元，被告取得
    禾承公司之股份後經營1 年，應可獲得約100 萬元之不當利
    益，為此依侵權行為、不當得利之法律關係，提起本訴，並
    聲明：被告應給付原告100 萬元，及自起訴狀繕本送達之翌
    日起至清償日止，按週年利率百分之5 計算之利息。
二、被告則以：伊係循正當程序向丁○○購買禾承公司之牌照及
    全體股東之股份，已經支付22萬元給丁○○。當初公證時原
    告亦在場，原告不可能不知情，伊於買受禾承公司之牌照及
    全體股東之股份後，經營公司所獲之利益，與原告無關等語
    ，資為抗辯，並聲明：原告之訴駁回。
三、兩造不爭執事實：
  (一)禾承公司於88年5 月26日核准設立登記，原告係禾承公司之
    董事及負責人，登記營業處所為高雄市三民區○○○路239
    巷29弄3 之2 號。
  (二)被告於94年4 月10日受讓禾承公司全體股東之股份。禾承公
    司於同日變更章程，公司股東僅有被告1 人，並於同年月12
    日變更登記，禾承公司嗣於95年10月25日變更公司名稱為廣
    銘營造有限公司。
四、本件爭點：
  (一)被告買受禾承公司之牌照、全體股東之股份及承租系爭房屋
    ，有無故意或過失不法侵害原告之權利？
  (二)原告依據不當得利法律關係，請求被告給付100 萬元，有無
    理由？
五、得心證理由：
  (一)被告買受禾承公司之牌照、全體股東之股份及承租系爭房屋
    ，有無故意或過失不法侵害原告之權利？
    1.按當事人主張有利於己之事實者，就其事實有舉證之責任
      。民事訴訟法第277 條前段定有明文。又民法第184 條第
      1 項前段規定，因故意或過失，不法侵害他人之權利者，
      負損害賠償責任。民法第185 條第1 項前段規定數人共同
      不法侵害他人之權利者，連帶負損害賠償責任。準此，民
      法第184 條第1 項前項規定侵權行為以故意或過失不法侵
      害他人之權利為成立要件，故主張對造應負侵權行為責任
      者，應就侵權行為之要件事實負舉證責任。原告主張丁○
      ○未經原告同意擅自將禾承公司牌照及全體股東之股份售
      予被告，被告與丁○○共同侵害原告之權利等情，被告否
      認之。是以，原告應就被告與丁○○共同侵害原告權利之
      侵權行為要件事實，負舉證之責。
    2.原告主張其未同意出售禾承公司牌照、全體股東股份及出
      租系爭房屋，丁○○擅自將禾承公司牌照、全體股東股份
      售予被告，並將系爭房屋出租予被告，丁○○與被告訂立
      之股權轉讓契約書、股東同意書上，原告之簽名均非原告
      所為，係遭偽造等情，並以股權轉讓契約書、股東同意書
      及證人乙○○之證詞為其論據。經查：
      (1)證人乙○○到庭證稱：丁○○找伊辦理股權轉讓事宜，
        被告也有來，伊問丁○○為何禾承公司負責人沒有來，
        丁○○表示，因為原告生病無法前來，伊就依照丁○○
        所講的金額，書立股權轉讓契約書，因為當時丁○○及
        被告都表示不會寫，要伊簽名，伊遂一併填寫立協議書
        人後，再蓋用丁○○及被告提供之印章，因為向主管機
        關辦理變更登記時，需要股東的同意書，所以伊請丁○
        ○將股東同意書拿回去給股東簽名後，再拿回來給伊，
        伊之後持丁○○交付之股東同意書向高雄市政府辦理變
        更登記等語（本院卷第171 、172 頁）。原告雖未隨同
        丁○○去找證人乙○○辦理股權移轉事宜，亦未親自簽
        署股權轉讓契約。然證人丁○○到庭證稱：伊有將出售
        牌照、股份及出租系爭房屋之事告訴原告，當時原告有
        精神方面的疾病，精神狀況時好時壞，股東同意書上「
        甲○○」之簽名，係原告所簽，是伊女兒簽完之後拿給
        原告簽的，簽完同意書隔天，伊與原告到公證人陳祺昌
        事務所辦理租賃事宜等語（本院卷第168 、170 頁）。
        公證人陳祺昌亦於高雄地檢署98年度他字第4047號偽造
        文書案件偵查中證稱：公證時，如果本人未到場，須有
        授權書跟印鑑證明，從本件公證書看來，當時原告本人
        應該有到場，因為本人未到場必須有授權書，且當事人
        欄會有代理人簽名等語，有偵查卷宗所附訊問筆錄可稽
        （影卷），證人陳祺昌乃辦理系爭房屋租賃契約之公證
        業務，與兩造均無利害關係，其證詞應無不可採信之處
        ，原告有參與系爭房屋租賃契約之公證事宜之事實，應
        可認定。原告主張其曾與丁○○前往公證人事務所，但
        並未進入事務所辦理云云，核無可採。系爭房屋所在地
        乃禾承公司登記之營業處所，又據被告所陳其承租系爭
        房屋係因買受禾承公司牌照及全體股東股份後，為了報
        稅方便，希望不要變更禾承公司登記的營業處所。顯然
        ，系爭房屋之租賃契約，與被告買受禾承公司牌照、全
        體股東股份有關。原告曾參與系爭房屋租賃契約之公證
        事宜，倘其不同意出售禾承公司牌照、全體股東股份，
        豈有可能仍與丁○○前往公證人事務所，且對於公證之
        事項毫無質疑。據此，被告買受禾承公司牌照、全體股
        東股份及承租系爭房屋等節，應係經原告同意無誤。原
        告主張其未同意出售禾承公司牌照、全體股東股份、出
        租系爭房屋云云，並無可採。被告買受禾承公司牌照、
        全體股東股份、承租系爭房屋，既為原告所同意，即難
        謂有故意或過失不法侵害原告權利之情形。
      (2)被告雖於97年度重訴字第213 號損害賠償事件中以證人
        身份證稱：原告到場沒有吵鬧或提出任何質疑，印象中
        原告當時「好像」連事務所大門都沒進入，一直在外面
        等語。惟被告於另案證述關於原告是否進入事務所乙節
        ，並非肯定，自難採為有利原告之認定。
      (3)本院97年度重訴字第213 損害賠償事件判決就原告是否
        同意出售禾承公司牌照乙節，雖認定原告並未同意，然
        該部分認定對於本件訴訟，並無拘束力，況且，該事件
        未及審酌公證人陳祺昌之證詞，自不能僅憑另案判決認
        定之事實，即為有利原告之認定，附此敘明。
    3.綜上，原告依據侵權行為法律關係，請求被告給付100 萬
      元，並無可採。
  (二)原告依據不當得利法律關係，請求被告給付100 萬元，有無
    理由？
    1.按無法律上之原因而受利益，致他人受損害者，應返還其
      利益。雖有法律上之原因，而其後已不存在者，亦同。民
      法第179 條定有明文。原告主張其未同意出售禾承公司牌
      照、全體股東股份，股權讓與契約及股東同意書上原告之
      簽名係屬偽造，且無蓋用印章，應屬無效，被告經營禾承
      公司而獲利，為不當得利等情，被告否認之，並以前揭情
      詞為辯。
    2.經查：
      (1)股權轉讓契約書上立協議書人乙方之簽名蓋章係證人乙
        ○○代為書寫，並以丁○○提供之禾承公司大小章蓋印
        等情，固經證人乙○○到庭證稱明確，然出售禾承公司
        牌照、全體股東股份等節，均經原告所同意，已如前述
        ，丁○○既得原告同意出面辦理，股權轉讓契約書之效
        力應直接對原告發生效力。至於股東同意書上雖僅有禾
        承公司股東之簽名。然簽名與蓋章均有同等之效力，況
        且，股東同意書上原告之簽名，係原告親自簽署，已經
        證人丁○○到庭證述綦詳，又原告已同意出售禾承公司
        牌照、全體股東股份，衡情，丁○○並無於股東同意書
        上偽造原告簽名之必要，原告否認股東同意書上簽名之
        真正，並無可採。股東同意書上簽名係屬真正，應可認
        定。準此，被告依據股權轉讓同意書、股東同意書之契
        約關係受讓禾承公司牌照、全體股東股份，應非無法律
        上原因，被告經營禾承公司而獲利，更無不當得利可言
        。原告依據不當得利法律關係，請求被告給付100 萬元
        ，核屬無據。
六、綜上所述，原告依據侵權行為、不當得利法律關係，請求被
    告給付100 萬元及自起訴狀繕本送達翌日起至清償日止，按
    週年利率百分之5計算之利息，為無理由，應予駁回。
七、據上論結，本件原告之訴為無理由，依民事訴訟法第78條，
    判決如主文。
中    華    民    國    99    年    7     月    21    日
                  民事第三庭    法  官  陳宛榆
以上正本係照原本作成。
如對本判決上訴，須於判決送達後20日內向本院提出上訴狀。如
委任律師提起上訴者，應一併繳納上訴審裁判費。
中    華    民    國    99    年    7     月    21    日
                                書記官  周耿瑩

司法院資訊處製作；財團法人民間司法改革基金會備份。
